【裁判字號】    96,訴,2840
【裁判日期】    970626
【裁判案由】    營利事業所得稅
【裁判全文】
臺北高等行政法院判決
                                     96年度訴字第02840號
                              .
原      告  萬揚貿易有限公司
代  表  人  甲○○
被      告  財政部臺灣省北區國稅局
代  表  人  陳文宗（局長）住同上
訴訟代理人  乙○○
上列當事人間因營利事業所得稅事件，原告不服財政部中華民國
96年7月4日台財訴字第09600250000號（案號：第 00000000號）
訴願決定，提起行政訴訟。本院判決如下︰
    主  文
原告之訴駁回。
訴訟費用由原告負擔。
    事  實
一、事實概要：
    緣原告民國（下同）89年度營利事業所得稅結算申報，列報
    全年所得額為新臺幣（下同） 978,133元，原經被告機關按
    帳證查帳核定為 1,995,642元，嗣法務部調查局雲林縣調查
    站（以下簡稱雲林縣調查站）查獲原告虛報營業成本4,454,
    956元，被告機關乃重行核定全年所得額為6,450,598元（第
    一次核定），復又查獲原告虛報營業成本 2,820,357元及運
    費 63,000元，再重行核定全年所得額9,333,955元及應納稅
    額720,839元（第二次核定），並按所漏稅額720,839元處0.
    8倍之罰鍰576,600元。原告就第二次核定及罰鍰表不服，申
    請復查，未獲變更，提起訴願遭決定駁回，遂提起本件行政
    訴訟。
二、兩造聲明：原告經合法通知，未於準備程序及言詞辯論期日
    到場，據其提出之書狀，聲明及陳述如下：
    (一)原告聲明求為判決：1.訴願決定、原處分均撤銷。
                        2.訴訟費用由被告負擔。
    (二)被告聲明求為判決：1.駁回原告之訴。
                        2.訴訟費用由原告負擔。
三、兩造之爭點：被告核定原告89年度全年所得額 9,333,955元
    及應納稅額720,839元，並罰鍰576,600元，是否適法？
    (一)原告主張之理由：
      1.營利事業所得稅本稅部分：
        (1)按「稽徵機關進行調查或復查時，納稅義務人應提示
          有關各種證明所得額之帳簿、文據；其未提示者，稽
          徵機關得依查得之資料或同業利潤標準，核定其所得
          額。…納稅義務人已依規定辦理結算申報，但於稽徵
          機關進行調查時，通知提示有關各種證明所得額之帳
          簿、文據而未依限期提示者，稽徵機關得依查得之資
          料或同業利潤標準核定其所得額；…。」固為所得稅
          法第83條第1項、第3項所明定。
        (2)查原告公司因經營不善，早已於數年前即辦理歇業在
          案，故對於被告機關原處分之查核，一時無法整理出
          所應提示之相關資料，致造成依同業利潤標準核定所
          得額之結果，惟原告現已將相關帳冊重行整理，請被
          告機關調帳重行查核。
        (3)次依財政部79年11月18日台財稅第 790367340號函釋
          說明，營利事業依現行所得稅法第83條第3 項規定核
          定所得額後，於行政救濟時始行補提帳證，應准予查
          帳核定。是依上開函釋，原告提出本件復查申請，請
          求提示重新整理之相關帳證，請被告機關重行核定正
          確之所得額，被告機關復查決定理由則以其已通知原
          告提示帳證，惟迄未提示云云，駁回原告復查之申請
          。惟查，原告因上開所述之故，無法於被告機關指定
          之期限提示帳簿憑證等相關文據，致遭被告機關復查
          決定駁回，提起訴願請財政部令被告機關重行對於本
          件再為通知提示帳簿憑證，重行查核，以維護原告之
          權益而達租稅公平之精神，惟原告均未受通知而遭訴
          願決定駁回，顯然被告機關復查決定及訴願決定均有
          違法，請予撤銷。
      2.罰鍰部分：
        (1)按「納稅義務人已依本法規定辦理結算申報，但對依
          本法規定應申報課稅之所得額有漏報或短報情事者，
          處以所漏稅額兩倍以下之罰鍰。」固為所得稅法第11
          0條第1項所明定。
        (2)惟查，本件既屬有進貨事實之情形，則其依本稅金額
          為基準而計算之罰鍰，於本稅註銷之後，其罰鍰之基
          礎已不復存在，則罰鍰亦當應失所附麗。準此，原處
          分對於原告科以之罰鍰，於法實有未合，訴願決定遞
          予維持，於法均有違誤，請鈞院予以撤銷。為此狀請
          如原告訴之聲明之判決。
    (二)被告主張之理由：
      1.全年所得額
        (1)按「稽徵機關進行調查或復查時，納稅義務人應提示
          有關各種證明所得額之帳簿、文據；其未提示者，稽
          徵機關得依查得之資料或同業利潤標準，核定其所得
          額。……納稅義務人已依規定辦理結算申報，但於稽
          徵機關進行調查時，通知提示有關各種證明所得額之
          帳簿、文據而未依限期提示者，稽徵機關得依查得之
          資料或同業利潤標準核定其所得額。」為所得稅法第
          83條第1項及第3項前段所明定。次按「納稅義務人因
          同一漏稅事實，涉嫌分別逃漏營業稅及營利事業所得
          稅……納稅義務人如對核定之營業稅及營利事業所得
          稅不服，應分別依照稅捐稽徵法第35條規定申請復查
          。但稽徵機關對有關營利事業所得稅部分復查之申請
          ，可暫緩依稅捐稽徵法第35條第2項（現行法第4項）
          規定作成決定，並通知納稅義務人俟營業稅部分經複
          查、訴願或行政訴訟終結決定或判決應補徵或退還稅
          款後，再依營業稅部分確定之事實，作為營利事業所
          得稅復查決定之參考。」為財政部80年8月8日台財稅
          第800695600號函所明釋。
        (2)原告係經營棉紡織代工業，89年度列報營業收入淨額
          166,286,024元及全年所得額978,133元，原查分別核
          定166,286,024元及6,450,598元，嗣經查獲原告無交
          易事實，取具霆泰企業有限公司及統伸企業公司開立
          之統一發票，銷售額合計2,820,357元及 63,000元，
          充當進貨憑證虛報營業成本及運費，重行核定全年所
          得額 9,333,955元。原告主張交易係屬有進貨之情形
          ，請予撤銷原處分云云，申經被告復查決定以，本件
          同一漏稅事實營業稅行政救濟部分，原告未申請復查
          確定。營利事業所得稅部分，經被告所屬中壢稽徵所
          通知原告於96年1月12日提示進貨簿、存貨簿、銷貨
          簿、商品進銷存明細帳、原物料進耗存明細帳、買賣
          合約書、訂貨單、送貨單、入倉單及資金支付證明等
          相關帳簿憑證資料供核，惟原告迄未提示，且有關實
          際付款資金流程及確有交易事實之佐證資料亦未能提
          示供核，原核定並無不合，乃予以駁回。
        (3)訴願時，原告訴稱已重行整理相關帳冊，請重行調帳
          查核云云。財政部訴願決定略以，經被告所屬中壢稽
          徵所通知原告於96年5 月15日提示89年度進貨簿、存
          貨簿、銷貨簿、總分類帳、商品進銷存明細帳、原物
          料進耗存明細帳、與霆泰企業有限公司及統伸企業公
          司買賣合約書、訂貨單、送貨單、入倉單及資金支付
          證明等相關帳簿憑證資料供核，惟原告仍未能提示，
          以實其說，其所訴委無足採，訴願決定予以駁回。
        (4)茲原告除仍執前詞爭執外，另主張於訴願階段其均未
          受通知致訴願決定駁回，經查被告所屬中壢稽徵所於
          復查及訴願階段分別以96年1月9日北區國稅中壢一字
          第0960000424號函及同年5月9日北區國稅中壢一字第
          0961007096號函通知原告提示相關帳簿憑證文據資料
          供核，有郵局掛號郵件收件回執可稽，原告均未提示
          ，其主張核與事實不符，其所述委無足採，本部分原
          處分請予維持。
      2.罰鍰：
        (1)按「納稅義務人已依本法規定辦理結算申報，但對依
          本法規定應申報課稅之所得額有漏報或短報情事者，
          處以所漏稅額2倍以下之罰鍰。」為所得稅法第110條
          第1 項所明定。次按「當事人主張事實須負舉證責任
          。倘其所提出之證據不足為主張事實之證明，自不能
          認其主張之事實為真實。」行政法院36年度判字第16
          號著有判例。又參諸最高行政法院91年度判字第1867
          號判例「『稅捐固無所謂當事人進行主義，但法律如
          規定納稅義務人在稅捐稽徵機關作成原處分前，有提
          出證據資料之義務而未予遵守時，在後續之爭訟程序
          中，納稅義務人始行提示，行政法院即不予斟酌，此
          乃行政法院對所得稅法第83條第1 項規定所持之見解
          （81年度判字第2608號判決）。』蓋稅捐稽徵機關在
          核定稅額過程中，須納稅義務人協同辦理者所在多有
          ，學理上稱為納稅義務人之協力義務，包括申報義務
          、記帳義務、提示文據義務等，納稅義務人違背上述
          義務，在行政實務上即產生受罰鍰或由稅捐稽徵機關
          片面核定等不利益之後果，而減輕被上訴人之舉證證
          明程度（參司法院釋字第218、356等號解釋）。」
        (2)原告89年度虛報營業成本2,820,357元及運費 63,000
          元，致漏報所得額2,883,357元，被告按所漏稅額720
          ,839元處0.8倍罰鍰576,600元（計至百元止）。系爭
          全年所得額既經維持已如前述，原處罰鍰並無違誤，
          復查決定遂予維持。
        (3)訴願時，原告訴稱本件既屬有進貨事實之情形，其罰
          鍰之基礎已不復存在，均請撤銷云云。財政部訴願決
          定略以，違章事實已如前述，被告機關乃核定全年所
          得額9,333,955元，補徵應納稅額720,839元，並按所
          漏稅額720,839元處 0.8倍罰鍰576,600元（計至百元
          止），從而原處分並無不合，予以駁回。
        (4)原告除復執前詞爭執外，其空言主張委無足採，且係
          爭全年所得額已如前述，原告主張顯非事實，依首揭
          規定，本部分原處分請予維持。
        (5)經查原告：
          取具統伸實業有限公司開立之統一發票63,000元及
            霆泰企業有限公司開立之統一發票2,820,357 元，
            原告均已自承於89年間無進貨事實取得不實統一發
            票申報扣抵營業稅在案，有其承諾書可稽（卷84及
            88頁），且原告就本件同一漏稅事實營業稅行政救
            濟部分，原告未申請復查確定。
          就營利事所得稅違章事實，原告亦自承虛列成本2,
            820,357元及費用63,000元，有其95年5月12日承諾
            書可稽（原處分卷94頁）。
          被告所屬中壢稽徵所於復查及訴願階段分別以96年
            1月9日北區國稅中壢一字第0960000424號函（原處
            分卷147頁）及同年5月9日北區國稅中壢一字第096
            1007096號函（原處分卷172頁）通知原告提示相關
            帳簿憑證文據資料供核，有郵局掛號郵件收件回執
            可稽（原處分卷148及173頁），原告均未能提示，
            亦非其所訴未受通知，是原處分並無違誤，請續予
            維持。
          違章事實已如前述，被告乃核定全年所得額9,333,
            955元，補徵應納稅額720,839元，依首揭規定，按
            所漏稅額720,839元處0.8 倍罰鍰576,600元（計至
            百元止），是原處分並無不合，請續予維持。
      3.基上論述，原核定及所為復查、訴願決定並無違誤，請
        准如答辯之聲明判決。
    理  由
一、原告經合法通知，未於言詞辯論期日到場，核無行政訴訟法
    第218 條準用民事訴訟法第386 條各款所列情形，爰依被告
    之聲請，由其一造辯論而為判決。
二、按「營利事業所得之計算，以其本年度收入總額減除各項成
    本費用、損失及稅捐後之純益額為所得額。」「稽徵機關進
    行調查或復查時，納稅義務人應提示有關各種證明所得額之
    帳簿、文據；其未提示者，稽徵機關得依查得之資料或同業
    利潤標準，核定其所得額。」「納稅義務人已依本法規定辦
    理結算申報，但對依本法規定應申報課稅之所得額有漏報或
    短報情事者，處以所漏稅額2 倍以下之罰鍰。」行為時所得
    稅法第24條第1 項、第83條第1 項及第110 條第1 項分別定
    有明文。
三、本件原告89年度營利事業所得稅結算申報，列報全年所得額
    為978,133 元，原經被告機關核定為1,995,642 元，嗣法務
    部調查局雲林縣調查站查獲原告虛報營業成本4,454,956 元
    ，被告機關乃重行核定全年所得額為6,450,598 元（第一次
    核定），復又查獲原告虛報營業成本2,820,357 元及運費63
    ,000元，再重行核定全年所得額9,333,955 元及應納稅額72
    0,839 元（第二次核定），並按所漏稅額720,839 元處0.8
    倍之罰鍰576,600 元，原告就第二次核定及罰鍰表不服，申
    請復查，未獲變更，提起訴願遭決定駁回，原告循序起訴意
    旨略以：原告公司因經營不善，早已於數年前即辦理歇業在
    案，故對於被告機關原處分之查核，一時無法整理出所應提
    示之相關資料，致造成依同業利潤標準核定所得額之結果，
    惟原告現已將相關帳冊重行整理，請被告機關調帳重行查核
    ；依財政部79年11月18日台財稅第790367340 號函釋意旨，
    營利事業依現行所得稅法第83條第3 項規定核定所得額後，
    於行政救濟時始行補提帳證，應准予查帳核定；又本件既屬
    有進貨事實之情形，則其依本稅金額為基準而計算之罰鍰，
    於本稅註銷之後，其罰鍰之基礎已不復存在，則罰鍰亦當應
    失所附麗；爰請判決如原告訴之聲明云云。
四、查原告係經營棉紡織代工業，89年度列報營業收入淨額166,
    286,024 元及全年所得額978,133 元，原查分別核定166,28
    6,024 元及6,450,598 元，嗣經查獲原告無交易事實，取具
    霆泰企業有限公司及統伸企業公司開立之統一發票，銷售額
    合計2,820,357 元及63,000元，充當進貨憑證，虛報營業成
    本及運費，乃重行核定全年所得額9,333,955 元之事實，有
    營利事業所得稅結算申報書、承諾書、被告審查報告書、未
    分配盈餘申報核定通知書、原告日記帳、轉帳傳票、營利事
    業所得稅結算申報核定通知書、被告審查報告書、未分配盈
    餘核定稅額繳款書、原物料明細帳、銷售額明細表及罰鍰處
    分書、復查決定書等附原處分書可稽，堪信為真實。
五、本件兩造爭執點，在於被告認定原告無進貨事實取得虛設行
    號霆泰公司及統伸公司開立之統一發票，充當進貨憑證，而
    虛列營業成本及運費，乃重行核定原告89年度全年所得額9,
    333,955 元及應納稅額720,839 元，並罰鍰576,600 元，是
    否適法？經查：
（一）「納稅義務人因同一漏稅事實，涉嫌分別逃漏營業稅及營
      利事業所得稅……納稅義務人如對核定之營業稅及營利事
      業所得稅不服，應分別依照稅捐稽徵法第35條規定申請復
      查。但稽徵機關對有關營利事業所得稅部分復查之申請，
      可暫緩依稅捐稽徵法第35條第2項（現行法第4項）規定作
      成決定，並通知納稅義務人俟營業稅部分經複查、訴願或
      行政訴訟終結決定或判決應補徵或退還稅款後，再依營業
      稅部分確定之事實，作為營利事業所得稅復查決定之參考
      。」為財政部80年8 月8 日台財稅第800695600 號函所明
      釋。
（二）原告取具統伸實業有限公司開立之統一發票63,000元及霆
      泰企業有限公司開立之統一發票2,820,357 元，原告均已
      自承於89年間無進貨事實取得不實統一發票申報扣抵營業
      稅在案，有其承諾書可稽（參原處分卷第84及88頁），且
      原告就本件同一漏稅事實營業稅行政救濟部分，原告未申
      請復查，業已確定。就營利事所得稅違章事實，原告亦自
      承虛列成本2,820,357 元及費用63,000元，有其95年5 月
      12日承諾書可稽（參原處分卷94頁）。又營利事業所得稅
      部分，經被告所屬中壢稽徵所通知原告於96年1 月12日提
      示進貨簿、存貨簿、銷貨簿、商品進銷存明細帳、原物料
      進耗存明細帳、買賣合約書、訂貨單、送貨單、入倉單及
      資金支付證明等相關帳簿憑證資料供核，惟原告迄未提示
      ，且有關實際付款資金流程及確有交易事實之佐證資料，
      原告亦未能提示供核，故原核定並無不合。
（三）原告雖主張於訴願程序已重行整理相關帳冊，請求重行調
      帳查核，於訴願階段均未受通知云云；經查被告所屬中壢
      稽徵所於復查及訴願階段分別以96年1 月9 日北區國稅中
      壢一字第0960000424號函（原處分卷147 頁）及同年5 月
      9 日北區國稅中壢一字第0961007096號函（原處分卷172
      頁）通知原告提示相關帳簿憑證文據資料供核，有郵局掛
      號郵件收件回執可稽（原處分卷148 及173 頁），原告均
      未能提示，是原告上揭主張，核非可採。
（四）末查，原告係營利事業，依法本應就其收入及成本費用等
      事項，誠實記載申報，其未依規定誠實申報，而虛報營業
      成本及運費，業已構成違反誠實申報義務，且分別有故意
      及疏失漏報之可歸責事由，自應予處罰，故被告依所得稅
      法第110 條第1 項之規定，按其所漏稅額720,839 元處0.
      8 倍之罰鍰576,600 元（計至百元止），亦無裁量怠惰、
      裁量逾越或裁量濫用之情事，洵屬合法。
六、綜上論述，原告起訴論旨，均無可採。被告機關認定原告無
    六、進貨事實取得虛設行號霆泰公司及統伸公司開立之統一
    發票，充當進貨憑證，虛列營業成本及運費，乃重行核定原
    告89年度全年所得額9,333,955 元及應納稅額720,839 元，
    並罰鍰576,600 元，並無違誤，訴願決定予以維持，亦無不
    合，原告仍執前詞，訴請撤銷，為無理由，應予駁回。
七、據上論結，本件原告之訴為無理由，爰依行政訴訟法第98條
    第1 項前段、第218 條、民事訴訟法第385 條第1 項前段，
    判決如主文。
中    華    民    國    97    年    6     月    26    日
              台北高等行政法院第六庭
                      審 判 長法  官   林文舟
                              法  官   闕銘富
                              法  官   許瑞助
上為正本係照原本作成。
如不服本判決，應於送達後20日內，向本院提出上訴狀並表明上
訴理由，如於本判決宣示後送達前提起上訴者，應於判決送達後
20日內補提上訴理由書（須按他造人數附繕本）。
中    華    民    國    97    年    6     月    26    日
                              書記官   吳芳靜


司法院資訊處製作；財團法人民間司法改革基金會備份。
